ACORDAO-COMPLETO-2377354

ACÓRDÃO 1272/2020 ATA 4/2020 - PRIMEIRA CÂMARA

VISTOS, relatados e discutidos estes autos de tomada de contas especial de responsabilidade do Sr. Inácio Roberto de Lira Campos (CPF XXX.893.574-XX) , prefeito de Cacimba da Areia/PB nos quadriênios 2005-2008 e 2009-2012, em razão da não comprovação da regular aplicação dos recursos repassados pelo então Ministério do Desenvolvimento Social e Combate a Fome para a implantação de feira comunitária no aludido município;
ACORDAM os ministros do Tribunal de Contas da União, reunidos em sessão da 1ª Câmara, diante das razões expostas pelo relator, em:
9.1. julgar irregulares as contas do Sr. Inácio Roberto de Lira Campos (CPF XXX.893.574-XX) , com fundamento nos arts. 1º, inciso I, 16, inciso III, alíneas "b" e "c", da Lei 8.443/1992, c/c os arts. 1º, inciso I, e 209, incisos II e III, do Regimento Interno do TCU;
9.2. condenar o responsável acima mencionado, com fundamento no art. 19, caput, da Lei 8.443/1992, c/c o art. 210 do Regimento Interno do TCU, ao pagamento da quantia abaixo especificada, com a fixação do prazo de 15 (quinze) dias, a contar da notificação, para comprovar, perante o Tribunal (art. 23, inciso III, alínea "a", da Lei 8.443/1992, c/c o art. 214, inciso III, alínea "a", do Regimento Interno) , o recolhimento da dívida aos cofres do Fundo Nacional de Assistência Social, atualizada monetariamente e acrescida dos juros de mora, calculados a partir das datas mencionadas, até a data do recolhimento, na forma prevista na legislação em vigor:
	Data de ocorrência
	Valor histórico (R$) 
	Identificador da parcela

	22/10/2008
	104.895,93
	D1

	23/10/2008
	2.000,00
	D2

	4/6/2010
	4.071,76
	C

9.3. autorizar, desde logo, nos termos do art. 28, inciso II, da Lei 8.443/1992, a cobrança judicial da dívida, caso não atendida as notificação;
9.4. autorizar, desde logo, caso solicitado e o processo não tenha sido remetido para cobrança judicial, o pagamento da dívida em até 36 (trinta e seis) parcelas mensais e consecutivas, nos termos do art. 26 da Lei 8.443/1992, c/c o art. 217 do Regimento Interno/TCU, fixando-se o vencimento da primeira parcela em 15 (quinze) dias, a contar do recebimento da notificação, e o das demais a cada mês, devendo incidir sobre cada valor mensal os correspondentes acréscimos legais, na forma prevista na legislação em vigor, sem prejuízo de alertar o responsável de que a falta de comprovação do recolhimento de qualquer parcela implicará o vencimento antecipado do saldo devedor;
9.5. dar ciência desta deliberação ao Procurador-Chefe da Procuradoria da República da Paraíba, nos termos do § 3º do art. 16 da Lei 8.443/1992, c/c o § 7º do art. 209 do Regimento Interno do TCU, para adoção das medidas que entender cabíveis.

Tomada de contas especial instaurada em razão da não comprovação da regular aplicação dos recursos repassados pelo então Ministério do Desenvolvimento Social e Combate a Fome para a implantação de feira comunitária.

Primeira Câmara

Município de Cacimba de Areia/PB.

3. Responsável: Inácio Roberto de Lira Campos (XXX.893.574-XX).

13.1. Ministros presentes: Walton Alencar Rodrigues (Presidente) e Bruno Dantas.
13.2. Ministros-Substitutos convocados: Marcos Bemquerer Costa e André Luís de Carvalho (Relator).

ACORDAO-COMPLETO-2450245

Acórdão 6266/2021 - Primeira Câmara

ANDRÉ DE CARVALHO

Adoto como Relatório o parecer lançado pelo auditor federal da Secretaria de Controle Externo de Tomada de Contas Especial (Peça 68) , com a anuência dos dirigentes da unidade técnica (Peças 69 e 70) e do Ministério Público junto ao TCU (Peça 71) , nos seguintes termos: 
INTRODUÇÃO
Cuidam os autos de tomada de contas especial instaurada pela Secretaria Especial do Desenvolvimento Social, em desfavor de Inácio Roberto de Lira Campos (CPF XXX.893.574-XX) , ex-prefeito de Cacimba da Areia/PB nos quadriênios 2005-2008 e 2009-2012, em razão da não comprovação da regular aplicação dos recursos repassados pela União por força do Convênio 2/2008, registro Siafi 634041 (peça 7) , firmado entre o então Ministério do Desenvolvimento Social e Combate a Fome e Município de Cacimba de Areia - PB, e que tinha por objeto o apoio à implantação de feira comunitária no município de Cacimba da Areia/PB.
HISTÓRICO
Em 29/1/2018, com fundamento na IN/TCU 71/2012, alterada pela IN/TCU 76/2016 e DN/TCU 155/2016, o dirigente da Secretaria Especial do Desenvolvimento Social autorizou a instauração da tomada de contas especial (peça 39) . O processo foi registrado no sistema e-TCE com o número 232/2018.
O Convênio 2/2008, registro Siafi 634041, foi firmado no valor de R$ 110.307,50, sendo R$ 106.895,93 à conta do concedente e R$ 3.411,57 referentes à contrapartida do convenente. Teve vigência de 21/10/2008 a 30/4/2010, com prazo para apresentação da prestação de contas em 29/06/2010. Os repasses efetivos da União totalizaram R$ 106.895,93 (peça 9) .
A prestação de contas e complementações enviadas foram analisadas por meio do documento constante na peça 30.
	O fundamento para a instauração da Tomada de Contas Especial, conforme consignado na matriz de responsabilização elaborada pelo tomador de contas, foi a constatação da seguinte irregularidade: 
pela impossibilidade de emissão de qualquer juízo de valor acerca da execução do convênio, pela documentação apresentada, visto não ser possível averiguar, de modo inequívoco, a execução física e o alcance dos objetivos firmados.
O responsável arrolado na fase interna foi devidamente comunicado e, diante da ausência de justificativas suficientes para elidir a irregularidade e da não devolução dos recursos, instaurou-se a presente TCE.
	No relatório (peça 46) , o tomador de contas concluiu que o prejuízo importaria no valor original de R$ 102.824,17, imputando-se a responsabilidade a Inácio Roberto de Lira Campos, Prefeito Municipal de Cacimba de Areia/PB (Gestão 2005/2008 - 2009/2012) no período de 1/1/2005 a 31/12/2012, na condição de gestor dos recursos. 
		Em 16/1/2019, a Controladoria-Geral da União emitiu o relatório de auditoria (peça 47) , em concordância com o relatório do tomador de contas. O certificado de auditoria e o parecer do dirigente do órgão de controle interno concluíram pela irregularidade das presentes contas (peças 48 e 49) .
	Em 18/2/2019, o ministro responsável pela área atestou haver tomado conhecimento das conclusões contidas no relatório e certificado de auditoria, bem como do parecer conclusivo do dirigente do órgão de controle interno, manifestando-se pela irregularidade das contas, e determinou o encaminhamento do processo ao Tribunal de Contas da União (peça 50) .
Na instrução inicial (peça 53) , analisando-se os documentos nos autos, concluiu-se pela necessidade de realização de citação para as irregularidades abaixo: 
Irregularidade 1: ausência parcial de documentação de prestação de contas.
	Evidências da irregularidade: Nota Técnica 62/2012 - CGAUP/DEISP/SESAN/MDS (peça 21) , Parecer financeiro (peça 38) , Nota técnica (peça 30) e Parecer financeiro (peça 35) .
	Normas infringidas: Art. 37, caput, c/c o art. 70, parágrafo único, da Constituição da República Federativa do Brasil, art. 93 do Decreto-lei 200/1967; art. 66, caput, do Decreto 93.872/1986, art. 28 da IN/STN 1/1997.
	Débitos relacionados ao responsável Inácio Roberto de Lira Campos (CPF: XXX.893.574-XX) 
	Data de ocorrência
	Valor histórico (R$) 
	Identificador da parcela

	22/10/2008
	104.895,93
	D1

	23/10/2008
	2.000,00
	D2

	4/6/2010
	4.071,76
	C

Cofre credor: Tesouro Nacional.
		Responsável: Inácio Roberto de Lira Campos (CPF: XXX.893.574-XX) .
Conduta: nas parcelas D1 a D2 - apresentar documentação incompleta a título de comprovação de despesas relativas ao Convênio 2/2008, que tinha por objeto o apoio a implantação de feira comunitária no Município de Cacimba de Areia/PB.
Nexo de causalidade: a apresentação incompleta da documentação da prestação de contas impediu a comprovação da regular aplicação dos recursos federais repassados, no âmbito do instrumento em questão, resultando em presunção de dano ao erário.
Culpabilidade: não há excludentes de ilicitude, de culpabilidade e de punibilidade; é razoável supor que o responsável tinha consciência da ilicitude de sua conduta; era exigível conduta diversa da praticada, qual seja, encaminhar os documentos solicitados pelo Ministério do Desenvolvimento Social aptos o aferir o nexo de causalidade entre os recursos repassados e as despesas realizadas.
10.4.	Encaminhamento: citação.
Em cumprimento ao pronunciamento da unidade (peça 55) , foi efetuada citação do responsável, nos moldes adiante:
 Sr. Inácio Roberto de Lira Campos - promovida a citação do responsável, conforme delineado adiante:
	Comunicação: Edital nº 65/2019 - TCU/SEPROC
Data da Expedição: 25/7/2019
Data da Ciência: 31/7/2019 (peça 63) 
Observação: Inicialmente, tentou-se efetuar a citação do responsável por meio do Ofício 1966/2019 - TCU/Secex-TCE, de 22/4/2019 (peça 57) , no endereço constante no sistema da Receita Federal, porém sem sucesso (v. AR à peça 58) . Posteriormente, após busca nos sistemas corporativos do Tribunal (peça 59) , efetuou-se nova tentativa, por meio do Ofício 3882/2019 - TCU/Secex-TCE (peça 60) , também infrutífera (v. AR à peça 61) 
Fim do prazo para a defesa: 15/8/2019
	
Conforme Despacho de Conclusão das Comunicações Processuais (peça 66) , informamos que as providências inerentes às comunicações processuais foram concluídas, tendo sido feitas duas tentativas de citar o responsável, conforme detalhado no quadro acima, antes de optar-se pela citação por edital.
	Transcorrido o prazo regimental, o responsável permaneceu silente, devendo ser considerado revel, nos termos do art. 12, §3º, da Lei 8.443/1992.
ANÁLISE DOS PRESSUPOSTOS DE PROCEDIBILIDADE DA IN/TCU 71/2012
Prejuízo ao Contraditório e Ampla Defesa
	Verifica-se que não houve o transcurso de mais de dez anos desde o fato gerador sem que tenha havido a notificação do responsável pela autoridade administrativa federal competente (art. 6º, inciso II, c/c art. 19 da IN/TCU 71/2012, modificada pela IN/TCU 76/2016) , uma vez que o fato gerador da irregularidade sancionada ocorreu em 23/10/2008, e o responsável foi notificado sobre a irregularidade pela autoridade administrativa competente conforme abaixo:
Inácio Roberto de Lira Campos, Ofício 382/2017/MDS/SESAN, de 8/12/2017 (v. AR à peça 37) .
Valor de Constituição da TCE 	
	Verifica-se, ainda, que o valor atualizado do débito apurado (sem juros) em 1/1/2017 é de R$ 172.199,41, portanto superior ao limite mínimo de R$ 100.000,00, na forma estabelecida conforme os arts. 6º, inciso I, e 19 da IN/TCU 71/2012, modificada pela IN/TCU 76/2016. 
OUTROS DÉBITOS NOS SISTEMAS DO TCU COM OS MESMOS RESPONSÁVEIS
	Informa-se que foi encontrado débito imputável aos responsáveis em outros processos no Tribunal:
	Responsável
	Processos

	Inácio Roberto de Lira Campos
	Processo 017.973/2011-2, Processo 027.837/2015-7, Processo 003.494/2016-0, Processo 026.989/2014-0, Processo 034.988/2014-9, Processo 004.020/2016-2, Processo 003.243/2015-0, Processo 028.542/2017-7, Processo 013.312/2015-4, Processo 040.164/2018-7 e Processo 029.158/2018-4

	A tomada de contas especial está, assim, devidamente constituída e em condição de ser instruída.
EXAME TÉCNICO
Da validade das notificações:
	Preliminarmente, cumpre tecer breves considerações sobre a forma como são realizadas as comunicações processuais no TCU. A esse respeito, destacam-se o art. 179, do Regimento Interno do TCU (Resolução 155, de 4/12/2002) e o art. 4º, inciso III, § 1º, da Resolução TCU 170, de 30 de junho de 2004, in verbis:
Art. 179. A citação, a audiência ou a notificação, bem como a comunicação de diligência, farse-ão:
I - mediante ciência da parte, efetivada por servidor designado, por meio eletrônico, fac-símile, telegrama ou qualquer outra forma, desde que fique confirmada inequivocamente a entrega da comunicação ao destinatário;
II - mediante carta registrada, com aviso de recebimento que comprove a entrega no endereço do destinatário;
III - por edital publicado no Diário Oficial da União, quando o seu destinatário não for localizado
 (...) 
Art. 3º As comunicações serão dirigidas ao responsável, ou ao interessado, ou ao dirigente de órgão ou entidade, ou ao representante legal ou ao procurador constituído nos autos, com poderes expressos no mandato para esse fim, por meio de:
I - correio eletrônico, fac-símile ou telegrama;
II - servidor designado;
III - carta registrada, com aviso de recebimento;
IV - edital publicado no Diário Oficial da União, quando o seu destinatário não for localizado, nas hipóteses em que seja necessário o exercício de defesa.
Art. 4º. Consideram-se entregues as comunicações:
I - efetivadas conforme disposto nos incisos I e II do artigo anterior, mediante confirmação da ciência do destinatário;
II - realizadas na forma prevista no inciso III do artigo anterior, com o retorno do aviso de recebimento, entregue comprovadamente no endereço do destinatário;
III - na data de publicação do edital no Diário Oficial da União, quando realizadas na forma prevista no inciso IV do artigo anterior.
§ 1º O endereço do destinatário deverá ser previamente confirmado mediante consulta aos sistemas disponíveis ao Tribunal ou a outros meios de informação, a qual deverá ser juntada ao respectivo processo.
 (...) 
	Bem se vê, portanto, que a validade da citação via postal não depende de que o aviso de recebimento seja assinado pelo próprio destinatário da comunicação, o que dispensa, no caso em tela, a entrega do AR em "mãos próprias". A exigência da norma é no sentido de o Tribunal verificar se a correspondência foi entregue no endereço correto, residindo aqui a necessidade de certeza inequívoca. 
	Não é outra a orientação da jurisprudência do TCU, conforme se verifica dos julgados a seguir transcritos:
São válidas as comunicações processuais entregues, mediante carta registrada, no endereço correto do responsável, não havendo necessidade de que o recebimento seja feito por ele próprio (Acórdão 3648/2013-TCU-Segunda Câmara, Relator Ministro JOSÉ JORGE) ;
É prescindível a entrega pessoal das comunicações pelo TCU, razão pela qual não há necessidade de que o aviso de recebimento seja assinado pelo próprio destinatário. Entregandose a correspondência no endereço correto do destinatário, presume-se o recebimento da citação. (Acórdão 1019/2008-TCU-Plenário, Relator Ministro BENJAMIN ZYMLER) ;
As comunicações do TCU, inclusive as citações, deverão ser realizadas mediante Aviso de Recebimento - AR, via Empresa Brasileira de Correios e Telégrafos, bastando para sua validade que se demonstre que a correspondência foi entregue no endereço correto. (Acórdão 1526/2007-TCU-Plenário, Relator Ministro AROLDO CEDRAZ) .
A validade do critério de comunicação processual do TCU foi referendada pelo Supremo Tribunal Federal, nos termos do julgamento do MS-AgR 25.816/DF, por meio do qual se afirmou a desnecessidade da ciência pessoal do interessado, entendendo-se suficiente a comprovação da entrega do "AR" no endereço do destinatário:
Ementa: agravo regimental. Mandado de segurança. Desnecessidade de intimação pessoal das decisões do tribunal de contas da união. art. 179 do regimento interno do TCU. Intimação do ato impugnado por carta registrada, iniciado o prazo do art. 18 da lei nº 1.533/51 da data constante do aviso de recebimento. Decadência reconhecida. Agravo improvido.
O envio de carta registrada com aviso de recebimento está expressamente enumerado entre os meios de comunicação de que dispõe o Tribunal de Contas da União para proceder às suas intimações.
O inciso II do art. 179 do Regimento Interno do TCU é claro ao exigir apenas a comprovação da entrega no endereço do destinatário, bastando o aviso de recebimento simples. 
No caso vertente, a citação do responsável ocorreu por edital, após duas tentativas de citação, uma efetuada no endereço constante na base de dados do sistema CPF, e outra em endereço constante nos sistemas corporativos deste Tribunal (peça 59) .
Nos processos do TCU, a revelia não leva à presunção de que seriam verdadeiras todas as imputações levantadas contra os responsáveis, diferentemente do que ocorre no processo civil, em que a revelia do réu opera a presunção da verdade dos fatos narrados pelo autor. Dessa forma, a avaliação da responsabilidade do agente não pode prescindir da prova existente no processo ou para ele carreada. 
Ao não apresentar sua defesa, o responsável deixou de produzir prova da regular aplicação dos recursos sob sua responsabilidade, em afronta às normas que impõem aos gestores públicos a obrigação legal de, sempre que demandados pelos órgãos de controle, apresentar os documentos que demonstrem a correta utilização das verbas públicas, a exemplo do contido no art. 93 do Decreto-Lei 200/1967: "Quem quer que utilize dinheiros públicos terá de justificar seu bom e regular emprego na conformidade das leis, regulamentos e normas emanadas das autoridades administrativas competentes." 
Mesmo as alegações de defesa não sendo apresentadas, considerando o princípio da verdade real que rege esta Corte, procurou-se buscar, em manifestações do responsável na fase interna desta Tomada de Contas Especial, se havia algum argumento que pudesse ser aproveitado a seu favor. 
 O responsável se absteve de apresentar, na fase interna, argumentos que pudessem elidir as irregularidades apontadas.
Em se tratando de processo em que a parte interessada não se manifestou acerca das irregularidades imputadas, não há elementos para que se possa efetivamente aferir e reconhecer a ocorrência de boa-fé na conduta dos responsáveis, podendo este Tribunal, desde logo, proferir o julgamento de mérito pela irregularidade das contas, conforme os termos dos §§ 2º e 6º do art. 202 do Regimento Interno do TCU. (Acórdão 2064/2011-TCU-Primeira Câmara (relator: Ubiratan Aguiar) , 6.182/2011-TCU-1ª Câmara (relator: Weber de Oliveira) , 4.072/2010-TCU-1ª Câmara (Relator: Valmir Campelo) , 1.189/2009-TCU-1ª Câmara (Relator: Marcos Bemquerer) , 731/2008-TCU-Plenário (Relator: Aroldo Cedraz) .
Dessa forma, o responsável deve ser considerado revel, nos termos do art. 12, §3º, da Lei 8.443/1992, devendo as contas serem julgadas irregulares, condenando-o ao débito apurado.
Prescrição da Pretensão Punitiva
 Vale ressaltar que a pretensão punitiva do TCU, conforme Acórdão 1441/2016-TCU-Plenário, Relator: Benjamin Zymler, que uniformizou a jurisprudência acerca dessa questão, subordina-se ao prazo geral de prescrição indicado no art. 205 do Código Civil, que é de dez anos, contado da data de ocorrência da irregularidade sancionada, nos termos do art. 189 do Código Civil, sendo este prazo interrompido pelo ato que ordenar a citação, a audiência ou a oitiva do responsável.
No caso em exame, ocorreu a prescrição, uma vez que a irregularidade sancionada ocorreu em 23/10/2008, e o ato de ordenação da citação ocorreu em 21/4/2019.
CONCLUSÃO
 Em face da análise promovida na seção "Exame Técnico", verifica-se que o responsável não logrou comprovar a boa e regular aplicação dos recursos. E, instado a se manifestar, optou pelo silêncio, configurando a revelia, nos termos do § 3º, do art. 12, da Lei 8.443/1992.
Vale ressaltar que a jurisprudência pacífica nesta Corte é no sentido da imprescritibilidade das ações de ressarcimento ao erário (Súmula TCU 282) . Dessa forma, identificado dano ao erário, devese instaurar e julgar o processo de tomada de contas especial para responsabilizar seus agentes causadores, respeitando o direito ao contraditório e à ampla defesa, independentemente de quando ocorreram os atos impugnados.
Verifica-se também que houve a prescrição da pretensão punitiva, conforme análise já realizada.
 Tendo em vista que não constam dos autos elementos que permitam reconhecer a boa-fé do responsável, sugere-se que as suas contas sejam julgadas irregulares, nos termos do art. 202, § 6º, do Regimento Interno do TCU, com a imputação do débito atualizado monetariamente e acrescido de juros de mora, nos termos do art. 202, §1º do Regimento Interno do TCU, descontado o valor eventualmente recolhido.
Por fim, como não houve elementos que pudessem modificar o entendimento acerca das irregularidades em apuração, mantém-se a matriz de responsabilização presente na peça 52.
PROPOSTA DE ENCAMINHAMENTO
Diante do exposto, submetemos os autos à consideração superior, propondo ao Tribunal:
considerar revel o responsável Inácio Roberto de Lira Campos (CPF XXX.893.574-XX) , para todos os efeitos, dando-se prosseguimento ao processo, com fulcro no art. 12, § 3º, da Lei 8.443/1992; 
julgar irregulares, nos termos dos arts. 1º, inciso I, 16, inciso III, alínea "c", da Lei 8.443/1992, c/c os arts. 19 e 23, inciso III, da mesma Lei, e com arts. 1º, inciso I, 209, inciso III, 210 e 214, inciso III, do Regimento Interno/TCU, as contas do responsável Inácio Roberto de Lira Campos (CPF XXX.893.574-XX) , condenando-o ao pagamento das importâncias a seguir especificadas, atualizadas monetariamente e acrescidas dos juros de mora, calculadas a partir das datas discriminadas até a data da efetiva quitação do débito, fixando-lhe o prazo de quinze dias, para que comprove, perante o Tribunal, o recolhimento das referidas quantias aos cofres do Fundo Nacional de Assistência Social, nos termos do art. 23, inciso III, alínea "a", da citada lei, c/c o art. 214, inciso III, alínea "a", do Regimento Interno do TCU;  
Débitos relacionados ao responsável Inácio Roberto de Lira Campos (CPF XXX.893.574-XX) 
	Data de ocorrência
	Valor histórico (R$) 
	Identificador da parcela

	22/10/2008
	104.895,93
	D1

	23/10/2008
	2.000,00
	D2

	4/6/2010
	4.071,76
	C

autorizar, desde logo, a cobrança judicial da dívida, caso não atendida a notificação, na forma do disposto no art. 28, inciso II, da Lei 8.443/1992;
autorizar também, desde logo, se requerido, com fundamento no art. 28, inciso I, da Lei 8.443, de 1992, c/c o art. 217, §§ 1º e 2º do Regimento Interno do TCU, o parcelamento da (s) dívida (s) em até 36 parcelas, incidindo, sobre cada parcela, corrigida monetariamente, os correspondentes acréscimos legais, fixando-lhe o prazo de quinze dias, a contar do recebimento da notificação, para comprovar, perante o Tribunal, o recolhimento da primeira parcela, e de trinta dias, a contar da parcela anterior, para comprovar os recolhimentos das demais parcelas, devendo incidir, sobre cada valor mensal, atualizado monetariamente, os juros de mora devidos, no caso do débito, na forma prevista na legislação em vigor, alertando o responsável de que a falta de comprovação do recolhimento de qualquer parcela importará o vencimento antecipado do saldo devedor, nos termos do § 2º do art. 217 do Regimento Interno deste Tribunal; 
enviar cópia do Acórdão a ser prolatado, bem como do Relatório e do Voto que o fundamentarem à Procuradoria da República no Estado da Paraíba, nos termos do à § 3º do art. 16 da Lei 8.443/1992, c/c o § 7º do art. 209 do Regimento Interno do TCU, para adoção das medidas cabíveis; e
enviar cópia do Acórdão que vier a ser proferido à Secretaria Especial do Desenvolvimento Social e ao responsável, para ciência, informando que a presente deliberação, acompanhada do Relatório e do Voto que a fundamenta, está disponível para a consulta no endereço www.tcu.gov.br/acordaos, além de esclarecer que, caso requerido, o TCU poderá fornecer sem custos as correspondentes cópias, de forma impressa.
É o Relatório.

não há.

Procurador Júlio Marcelo de Oliveira.

TOMADA DE CONTAS ESPECIAL. CONVÊNIO. AUSÊNCIA DE COMPROVAÇÃO DA EXECUÇÃO FÍSICA DO OBJETO CONVENIADO. CITAÇÃO. REVELIA. OCORRÊNCIA DA PRESCRIÇÃO DA PRETENSÃO PUNITIVA. CONTAS IRREGULARES. DÉBITO.

TOMADA DE CONTAS ESPECIAL (TCE)

Secretaria de Controle Externo de Tomada de Contas Especial (SecexTCE).

Atuo nos presentes autos com fundamento no art. 27-A da Resolução-TCU 175/2005, tendo em vista haver sido designado, por meio da Portaria-TCU 29, de 13/02/2020, como substituto do eminente Ministro Vital do Rêgo.
Em exame, tomada de contas especial instaurada pela Secretaria Especial do Desenvolvimento Social em desfavor do Sr. Inácio Roberto de Lira Campos (CPF 686.893.574-91) , prefeito de Cacimba da Areia/PB nos quadriênios 2005-2008 e 2009-2012, em razão da não comprovação da regular aplicação dos recursos repassados pela União por força do Convênio 2/2008, registro Siafi 634041 (peça 7) , assinado entre o então Ministério do Desenvolvimento Social e Combate a Fome e o aludido município.
O convênio tinha por objeto o apoio à implantação de feira comunitária no município de Cacimba da Areia/PB e foi firmado no valor de R$ 110.307,50, sendo R$ 106.895,93 à conta do concedente e R$ 3.411,57 referentes à contrapartida do convenente. Teve vigência de 21/10/2008 a 30/4/2010, com prazo para apresentação da prestação de contas em 29/6/2010.
O concedente reprovou as contas do gestor em face da ausência de comprovação física do objeto do convênio e do alcance dos objetivos firmados. 
No âmbito do TCU, foram promovidas duas tentativas de citação, uma efetuada no endereço constante na base de dados do sistema CPF, e outra em endereço constante nos sistemas corporativos deste Tribunal (peças 57 a 60) , ambas infrutíferas, razão pela qual a unidade responsável pelo feito promoveu a citação por edital (peça 66) . Em que pese as tentativas, o Sr. Inácio Roberto de Lira Campos quedou-se inerte.
A unidade técnica propôs, em uníssono, o julgamento pela irregularidade de suas contas e a condenação no débito apurado. Destacou a ocorrência da prescrição da pretensão punitiva, haja vista o transcurso de mais de dez anos entre a ocorrência do dano (23/10/2008) e o ato de ordenação da citação (21/4/2019, peça 55) , razão pela qual deixou de propor a aplicação da penalidade de multa. 
O MPTCU, neste ato representado pelo Procurador Júlio Marcelo de Oliveira, anuiu à proposta de mérito da unidade técnica (peça 71) .
De início, aplico ao responsável Sr. Inácio Roberto de Lira Campos os efeitos da revelia previstos no art. 12, § 3º, da Lei 8.443/1992.
No mérito, acompanho as manifestações precedentes, cujas análises adoto como minhas razões de decidir. 
Conforme se extrai da análise técnica promovida pelo concedente acostada à peça 30, o plano de trabalho (peça 2) previa duas metas a serem alcançadas, quais sejam: Meta 1 - Implantação de Feira Comunitária e Meta 2 - Capacitação. Ainda restou definido que os beneficiários do projeto seriam 50 pessoas carentes do município, ou seja, famílias que não têm condições de garantir seu direito básico à alimentação, tais como: agricultores do Programa de Aquisição de Alimentos e beneficiários do Programa Bolsa Família. 
Relatório de visita in loco, datado de 9 de março de 2010, apontou o funcionamento da feira aquém ao que restou estabelecido no plano de trabalho, e, ainda, identificou a subutilização dos equipamentos adquiridos.
Após apreciação da prestação de contas final apresentada pelo gestor, o repassador solicitou informações complementares, esclarecimentos e correções dos demonstrativos financeiros, de forma a subsidiar o parecer técnico conclusivo.
Instado a se manifestar na fase interna, o responsável manteve-se silente.
A área técnica do ministério concluiu (peça 30) que não restou comprovado que o objeto do convênio foi efetivamente cumprido. Assinalou que faltaram documentos, tais como: relação de treinados ou capacitados; relação de serviços prestados; cópias dos procedimentos licitatórios; e que, sequer foram encaminhadas todas as cópias dos comprovantes de despesas; e, por aí, restou afastada a necessária comprovação do nexo causal entre os recursos federais aportados e os supostos dispêndios incorridos no ajuste, ensejando a presunção legal sobre o aludido dano ao erário pelo ato omissivo-comissivo, com erro grosseiro, perpetrado pelo responsável.
Ainda de acordo com a área técnica supramencionada, o relatório de cumprimento do objeto se mostrou inapto a comprovar a realização e o alcance social do ajuste, por restar desacompanhado da prova documental pertinente. O registro fotográfico também não se mostrou suficiente, pois trazia "a ilustração de duas barracas apontadas como pertencentes à logística do convênio, que, no entanto, não estabeleciam qualquer vínculo entre os recursos repassados e a eventual implantação da feira popular".
Por tais razões, recomendou a reprovação integral da prestação de contas em virtude da ausência de comprovação da execução física, e, por conseguinte, a devolução dos recursos federais repassados.
Verifico que foi dada oportunidade de defesa ao agente responsabilizado tanto na fase interna quanto no âmbito do TCU, em obediência aos princípios constitucionais que asseguram o direito ao contraditório e à ampla defesa (art. 5º, inciso LV, da Constituição Federal) . 
Entretanto, o responsável não apresentou justificativas suficientes para elidir a irregularidade e não recolheu o montante devido aos cofres públicos, razão pela qual sua responsabilidade deve ser mantida.
Ao não apresentar sua defesa, o responsável deixou de produzir prova da regular aplicação dos recursos sob sua responsabilidade, em afronta às normas que impõem aos gestores públicos a obrigação legal de, sempre que demandados pelos órgãos de controle, apresentar os documentos que demonstrem a correta utilização das verbas públicas, a exemplo do contido no art. 93 do Decreto-Lei 200/1967: "Quem quer que utilize dinheiros públicos terá de justificar seu bom e regular emprego na conformidade das leis, regulamentos e normas emanadas das autoridades administrativas competentes." 
Em se tratando de processo em que a parte interessada não se manifestou acerca das irregularidades imputadas e tendo em vista que não constam dos autos elementos que permitam reconhecer a boa-fé do responsável, proponho que as contas do Sr. Inácio Roberto de Lira Campos sejam julgadas irregulares, nos termos do art. 202, § 6º, do Regimento Interno do TCU, com a imputação do débito atualizado monetariamente e acrescido de juros de mora, nos termos do art. 202, §1º do Regimento Interno do TCU, descontado o valor eventualmente recolhido.
	Ante o exposto, acompanho a proposta de encaminhamento oferecida pela unidade técnica, com apoio do MPTCU, e VOTO pela adoção da minuta de acórdão que trago à consideração deste Colegiado.
TCU, Sala das Sessões Ministro Luciano Brandão Alves de Souza, em 18 de fevereiro de 2020.
ANDRÉ LUÍS DE CARVALHO 
Relator